【裁判字號】    96,上更(一),201
【裁判日期】    970319
【裁判案由】    確認區分所有權人會議決議無效等
【裁判全文】
臺灣高等法院民事判決               96年度上更(一)字第201號
上  訴  人  甲○○
被  上訴人  乙○○
上列當事人間確認區分所有權人會議決議無效等事件，上訴人對
於中華民國95年10月31日臺灣桃園地方法院94年度訴字第538號
第一審判決提起上訴，並為訴之追加，經最高法院發回更審，本
院於97年3月5日言詞辯論終結，判決如下：
    主      文
上訴及追加之訴均駁回。
第二審（含追加之訴）及發回前第三審訴訟費用由上訴人負擔。
    事實及理由
一、按於第二審為訴之變更或追加，非經他造同意，不得為之。
    但第255 條第1 項第2 款至第6 款情形，不在此限；訴狀送
    達後，原告不得將原訴變更或追加他訴，但請求之基礎事實
    同一者，不在此限，民事訴訟法第446 條第1 項、第255 條
    第1 項第2 款，分別定有明文。本件上訴人於原審起訴聲明
    ：(一)被上訴人應向桃園縣政府申請撤銷桃園縣政府於民國（
    下同）91年6 月24日所發給之報備證明；(二)被上訴人不得以
    中和睦親公寓大廈管理委員會（下稱睦親大廈管委會）主任
    委員之名義行使職權。嗣經上訴本院前審，追加請求確認：
    (一)91年6 月9 日中和睦親公寓大廈（下稱睦親大廈）第一次
    區分所有權人會議決議（下稱系爭會議決議）無效（上訴人
    於94年4 月26日所具民事起訴狀及於95年11月23日所具民事
    聲明上訴狀，均記載為「決議不存在」，經本院於97年1 月
    10日行準備程序時，對上訴人行使闡明權，上訴人稱「我就
    是在爭執這個決議是無效的，所以也沒有申請報備之必要，
    所以我請求被上訴人應該向桃園縣政府撤銷報備證明。」（
    見本院上更卷第15頁背面），雖上訴人於97年3 月5 日所具
    民事言詞辯論意旨狀猶記載為「決議不存在」，蓋因上訴人
    不諳法律，無法區分「無效」及「不存在」之法律上意義，
    仍應認其真意即請求確認系爭會議「決議無效」），及(二)被
    上訴人與睦親大廈管委會間之第一屆管理委員會主任委員委
    任關係不存在。查上訴人於原審已就關於系爭會議決議形成
    要件之存否及被上訴人與睦親大廈管委會於第一屆任期中委
    任關係之有無等事實為陳述，並提出相關資料，該等於原審
    已呈現之訴訟資料及證據資料，應有繼續使用之可能性及價
    值，對被上訴人之防禦權，並未造成不利益，核屬同一基礎
    事實之追加，揆諸首揭規定，毋庸經對造同意，依法應予准
    許，合先敘明。
二、上訴人起訴主張：被上訴人非睦親大廈之區分所有權人，為
    無召集權之人，竟於91年6 月9 日召集睦親大廈區分所有權
    人第一次會議，自任主席，決議成立管理委員會及訂定規約
    。會中選舉被上訴人為管理委員會主任委員，嗣並向桃園縣
    政府報備，取得桃園縣政府於91年6 月24日發給准許成立睦
    親大廈管理委員會之報備證明。伊為睦親大廈區分所有權人
    ，並未接獲該次會議召集通知，且該次會議決議未有書面或
    口頭表決，僅由被上訴人個別囑區分所有權人簽名。又出席
    名冊中之「廖文烽」、「莊阿美」及「鄭三桔」，並非區分
    所有權人，另會議紀錄上有「林秀琴」之簽名，亦非區分所
    有權人。按睦親大廈區分所有權人共19人，當日實際出席者
    僅11人，未達2／3法定應出席人數。被上訴人既非睦親大廈
    之區分所有權人，依法無競選管理委員會委員之權利，尤無
    從當選為主任委員，系爭會議決議應為無效；且被上訴人未
    取得主任委員身分，即與睦親大廈管委會無委任關係存在，
    自亦不得行使主任委員之職權等語。爰本於確認訴訟及民法
    第113 條之規定，求為判命：(一)被上訴人應向桃園縣政府申
    請撤銷桃園縣政府於91年6 月24日所發給之報備證明。(二)被
    上訴人不得以睦親大廈管委會主任委員之名義行使職權。（
    原審為上訴人敗訴之判決，上訴人不服，提起上訴，另於本
    院前審追加下列(四)及(五)兩項確認之訴。）並上訴聲明：(一)原
    判決廢棄。(二)被上訴人應向桃園縣政府申請撤銷桃園縣政府
    於91年6 月24日所發給之報備證明。(三)被上訴人不得以睦親
    大廈管委會主任委員之名義行使職權；(四)確認系爭會議決議
    無效；(五)確認被上訴人與睦親大廈管委會間之第一屆管委會
    主任委員委任關係不存在。
三、被上訴人則以：(一)伊係經由睦親大廈全體住戶之同意而召集
    系爭會議，並經合法程序報請主管機關核備；(二)伊擔任睦親
    大廈管委會主任委員之任期自91年6 月9 日起至92年6 月8
    日止，任期屆滿後已自動解任，非現任主任委員，亦未行使
    主任委員之職權等語，資為抗辯，並答辯聲明：上訴及追加
    之訴均駁回。
四、兩造不爭執之事項：
    睦親大廈於91年6 月9 日召開第一次區分所有權人會議，選
    舉被上訴人為睦親大廈管委會之主任委員，並經報請主管機
    關桃園縣政府核備成立管理委員會，由桃園縣政府於91年6
    月24日發給報備證明，有會議紀錄、住戶規約、區分所有權
    人名冊與區分所有權人會議出列席單位及人員附冊、公寓大
    廈管理委員會申請報備書、公寓大廈管理組織報備證明等附
    卷可稽（見原審卷(一)第6 頁至第13頁）。
五、兩造爭執之事項：
  (一)上訴人對被上訴人追加提起確認系爭會議決議無效及被上訴
    人與睦親大廈管委會間之第一屆管委會主任委員委任關係不
    存在，是否具確認利益？
  (二)上訴人請求法院判命被上訴人不得以睦親大廈管委會主任委
    員名義行使職權及被上訴人應向桃園縣政府申請撤銷桃園縣
    政府於91年6 月24日所發給之報備證明，是否欠缺權利保護
    要件？
  茲分述如下：
  (一)上訴人對被上訴人追加提起確認系爭會議決議無效及被上訴
    人與睦親大廈管委會間之第一屆管委會主任委員委任關係不
    存在，是否具確認利益？
  (1)按確認法律關係之訴，非原告有即受確認判決之法律上利益
    者，不得提起之，民事訴訟法第247 條第1 項前段定有明文
    。此所謂即受確認判決之法律上利益，須因法律關係之存在
    與否不明確，致原告主觀上認其在法律上之地位有不安之狀
    態存在，且此種不安之狀態，能以對於被告之確認判決除去
    者而言；又確認法律關係之訴，以確認現在之法律關係為限
    ，如已過去或將來應發生之法律關係，則不得為此訴之標的
    （最高法院52年臺上字第1240號、27年上字第316 號、49年
    臺上字第1813號判例意旨參照）。
  (2)上訴人於原審起訴另以睦親大廈管委會為被告，請求確認系
    爭會議決議無效，經原審法院限令補正睦親大廈管委會之法
    定代理人，因上訴人遲未合法補正，致原審法院認上訴人之
    起訴不合法而駁回該部分之訴，復經本院前審另將上訴人之
    抗告駁回在案。而依上訴人起訴意旨所述，被上訴人既非睦
    親大廈之區分所有權人，亦非睦親大廈管委會，縱上訴人於
    本院前審追加請求確認系爭會議決議無效之訴為有理由，對
    於上訴人主觀認知之法律上不安狀態，亦無法以確認判決予
    以除去，難認上訴人就該追加部分有即受確認判決之法律上
    利益。
  (3)次按「管理委員、主任委員及管理負責人任期屆滿未再選任
    ，自任期屆滿日起，視同解任。」，公寓大廈管理條例第29
    條第4 項定有明文。被上訴人辯稱其任期自91年6 月9 日起
    至92年6 月8 日止，於任期屆滿，未再經選任為主任委員，
    現今已非睦親大廈管委會之主任委員一情，核與卷附睦親大
    廈住戶規約第5 條「每年6 月改選（管理委員會）主任、副
    主任等人員」之規定（見原審卷(一)第8 頁）及上訴人所自陳
    並無另行改選等語（見原審卷(一)第183 頁）相符，堪認被上
    訴人擔任睦親大廈管委會主任委員之期限已於92年6 月8 日
    屆滿，且既未經改選連任，即視同解任，是被上訴人現時與
    睦親大廈管委會間，並無委任關係存在。而就上訴人請求確
    認被上訴人與睦親大廈管委會間之第一屆管委會主任委員委
    任關係不存在部分，屬對於過去而非現存之法律關係所為之
    爭執，無使上訴人產生法律上地位不安之狀態可言，上訴人
    自無提起確認判決之法律上利益。
  (二)上訴人請求法院判命被上訴人不得以睦親大廈管委會主任委
    員名義行使職權及被上訴人應向桃園縣政府申請撤銷桃園縣
    政府於91年6 月24日所發給之報備證明，是否欠缺權利保護
    要件？
  (1)按私人向法院訴請就某事件為行使裁判權之聲明者，即當事
    人為期訴權之成立，而達其訴訟之目的者，應具備一定之要
    件，可分為訴訟成立要件及權利保護要件二者，前者即所謂
    訴訟成立之合法要件，不合法之訴，法院應以裁定駁回之，
    訴訟成立要件是否存在，以起訴時為準。後者則為當事人對
    法院請求為有利於己之本案判決所必要之要件，法院非認為
    某方當事人具備此項要件，不得為保護該當事人權利之本案
    判決，權利保護要件是否存在，則以言詞辯論終結時為準，
    如起訴當時權利保護要件存在，而言詞辯論終結時有欠缺者
    ，法院仍應認原告之訴為無理由，即至言詞辯論終結時，如
    已不備權利保護要件者，法院仍應為原告敗訴之判決（最高
    法院67年臺上字第1020號判例意旨參照）。
  (2)被上訴人擔任睦親大廈管委會主任委員之期限，已於92年6
    月8 日屆滿，且未經改選連任，業如前述，則被上訴人自任
    期屆滿日起，即視同解任。本件被上訴人自原審94年11月14
    日言詞辯論期日起，即陳明其任期屆至，已非主任委員，嗣
    後多次要求上訴人及原審勿再列其為睦親大廈管委會之法定
    代理人（見原法院卷(一)第164 頁至第165 頁、第177 頁至第
    179 頁、第193 頁至第194 頁），雖上訴人稱：「被上訴人
    於任期屆滿後仍以主任委員之身分提出書狀於原審及臺灣桃
    園地方法院檢察署，足認其仍繼續行使主任委員之職權。」
    ，且被上訴人前亦以睦親大廈管委會法定代理人之身分提出
    書狀於原審法院（94年11月9 日所具民事言詞辯論意旨狀附
    原審卷(一)第132 頁），惟被上訴人此舉乃因上訴人於提起本
    件訴訟時將被上訴人列為法定代理人所致。至於被上訴人於
    92年8 月28日所具自白書首頁（見原審卷(一)第130 頁）記載
    「被告乙○○、受害人中和睦親管委會主委」，自係被上訴
    人為表明其擔任主任委員期間受侵害所為之陳述，並不足以
    認定被上訴人仍行使主任委員之職權。況縱認被上訴人於94
    年11月前仍行使睦親大廈管委會主任委員之職權，惟迄原審
    言詞辯論終結前，被上訴人既已未行使睦親大廈管委會主任
    委員之職權，則上訴人請求判決命被上訴人不得以睦親大廈
    管委會主任委員名義行使職權，應認欠缺權利保護必要，不
    能准許。
  (3)次按公寓大廈管理條例所規定之各種報備規定，核其性質屬
    事實通知，發給准予報備之行政機關，僅係依報備申請人所
    提之法定要求文件，不經實質審查予以存查，並援為行政管
    理之用，而非就所報備內容之效力予以確認或創設形成法律
    效力。卷附桃園縣政府於91年6 月24日發給之睦親大廈管委
    會成立報備證明，乃桃園縣政府依據公寓大廈管理條例施行
    細則規定發給睦親大廈管委會，作為認知其成立管理委員會
    事實之通知，屬行政機關職權行使之管理措施，非可作為私
    權間請求之標的。上訴人既主張系爭會議決議無效，即無成
    立睦親大廈管委會而向主管機關申請報備之必要，上訴人援
    引民法第113 條規定，請求被上訴人應向桃園縣政府申請撤
    銷桃園縣政府於91年6 月24日所發給之報備證明，自無權利
    保護必要，亦不能准許。
六、綜上所述，上訴人請求判命被上訴人不得以睦親大廈管委會
    主任委員之名義行使職權；並應向桃園縣政府申請撤銷桃園
    縣政府於91年6 月24日所發給之報備證明，均屬無據，不應
    准許。原審為上訴人敗訴之判決，於法並無不合。上訴意旨
    指摘原判決不當，求予廢棄改判，為無理由，應予駁回。又
    上訴人於本院前審追加上開2 項確認之訴部分，並無即受確
    認判決之法律上利益，亦不應准許，應併予駁回。
七、本件事證已臻明確，兩造其餘之攻擊防禦方法及所提之證據
    ，經審酌後認均無礙判決之結果，爰不予一一論述。
據上論結，本件上訴及追加之訴均為無理由，依民事訴訟法第44
9條第1項、第78條，判決如主文。
中    華    民    國    97    年    3     月    19    日
                    民事第十二庭
                        審判長法  官  陳駿璧
                              法  官  王仁貴
                              法  官  王麗莉
正本係照原本作成。
如不服本判決，應於收受送達後20日內向本院提出上訴書狀，其
未表明上訴理由者，應於提出上訴後20日內向本院補提理由書狀
（均須按他造當事人之人數附繕本）上訴時應提出委任律師或具
有律師資格之人之委任狀；委任有律師資格者，另應附具律師資
格證書及釋明委任人與受任人有民事訴訟法第466條之1第1項但
書或第2項（詳附註）所定關係之釋明文書影本。
中    華    民    國    97    年    3     月    20    日
                              書記官  劉美垣
附註：
民事訴訟法第466條之1（第1項、第2項）：
對於第二審判決上訴，上訴人應委任律師為訴訟代理人。但上訴
人或其他法定代理人具有律師資格者，不在此限。
上訴人之配偶、三親等內之血親、二親等內之姻親，或上訴人為
法人、中央或地方機關時，其所屬專任人員具有律師資格並經法
院認為適當者，亦得為第三審訴訟代理人。


司法院資訊處製作；財團法人民間司法改革基金會備份。
